最高法院民事判決　　　　　　　　　　　　　　　　九十一年度台上字第五二一號
　　上　訴　人　甲○○
　　訴訟代理人　陳漢洲律師
　　被 上訴 人　丁○○
　　　　　　　　乙○○
　　　　　　　　丙○○
　　共　　　同
　　訴訟代理人　陳沆河律師
右當事人間請求拆屋還地事件，上訴人對於中華民國八十九年五月二十三日台灣高等
法院台中分院第二審判決（八十八年度上字第一六一號），提起上訴，本院判決如左
：
    主  文
原判決廢棄，發回台灣高等法院台中分院。
    理  由
本件被上訴人主張：坐落台中市○區○村段第三二七、三二七之一地號土地係兩造及
訴外人樊玉芬、吳金戎等十餘人所共有。詎上訴人未經全體共有人同意，擅自在上開
土地內如第一審判決附圖所示Ｂ部分面積分別為０‧００八二、０‧００二一公頃︵
下稱系爭土地︶上搭蓋建物，出租予他人營業，自屬無權占有等情，爰本於物上請求
權，求為命上訴人拆除系爭土地上建物，將該土地交還與被上訴人及其他全體共有人
之判決。
上訴人則以：系爭土地上建物係上訴人之母親王蔡旦，於民國四十二年六月二十三日
向台灣土地銀行公產代管部所購得，惟漏未登記，上訴人又於五十六年十月二十六日
與訴外人蔡許玉蘭、江賴塞娥、吳醒初共同向徐添盛之繼承人徐慶祿、徐乾賜購買上
開土地以建物測量平面圖所示特定位置，當時彼此已協議分管該土地，被上訴人乙○
○係繼承江賴塞娥而取得，自應受分管契約之拘束。另徐添盛之其他四位繼承人亦於
五十五年間移轉登記該土地應有部分六分之四與謝秋汀，並交付特定部分，足見上開
土地之共有人已有分管協議，兩造均繼受前手而來，自應受分管協議之約束。上訴人
占用分管土地之特定部分，即屬有權占有等語，資為抗辯。
原審維持第一審所為上訴人敗訴之判決，駁回其上訴，係以：被上訴人主張之事實，
業據其提出地籍圖謄本、土地登記謄本、建物登記謄本各一份及現場照片四張為證，
亦經第一審法院履勘現場，並囑託台中市中正地政事務所派員會同測量屬實，有勘驗
筆錄及複丈成果圖附卷可稽，堪信為真實。上訴人雖以前開情詞置辯，惟查其提出之
台灣土地銀行公產代管部國有特種房屋產權移轉證明書記載原係日本人山野玄才所有
坐落錦村巷門牌七十號︵舊名宮北町三二七番地︶計建物十三坪，該建物之平面圖註
明亦該基地係民有。又三二七號土地於日據時代昭和十六年十月一日即登記為徐添盛
所有，有日據時期土地登記簿謄本足憑。且上訴人未能舉證證明日本人山野玄才就其
建物占有系爭土地係有何正當權源。系爭土地自日據時代既非日本人山野玄才所有，
其土地上建物即非有正當權源；上訴人亦自承事後於民國五十六年十月二十六日與蔡
許玉蘭、江賴塞娥、吳醒初共同向徐添盛之繼承人徐慶祿、徐乾賜購買該土地而取得
共有。上開移轉證明書及平面圖，尚不能為上訴人有利之證明。再者，上訴人提出上
開之不動產買賣契約書雖為被上訴人所否認，然上訴人與蔡許玉蘭、江賴塞娥、吳醒
初既依買賣為原因，而取得徐添盛之繼承人徐慶祿、徐乾賜就上開土地共有部分，並
完成登記，足見此契約書為真正。若非真實，彼等豈能取得該土地共有權？被上訴人
空言否認，亦不足採。上訴人主張依契約第十一條約定，該買賣依據之測量平面圖，
由江賴塞娥保管，應命江賴塞娥之子即被上訴人乙○○提出以證明有分管，惟被上訴
人乙○○否認有此平面圖，且據台中市中正地政事務所八十八年十一月廿六日八八中
正地所二字第一七九一五號函稱該土地於民國五十六年間未辦理建物第一次登記等語
，有該函可稽。縱有此平面圖，依上訴人所述，該買賣契約書第八條係約定應有部分
之買賣，不以分割而各別取得所有權，承買人中有以其現有建築物之基地買賣為原則
者（除三二七∣二地號外），將依據實地測量計價而已，尚不足以證明係土地特定部
分之買賣。且按共有人分管之協議，應由全體共有人為之，訂約當時，除出賣人即共
有人徐慶祿、徐乾賜外，尚有共有人謝秋汀，有土地登記簿謄本可憑，而謝秋汀並未
於上開買賣契約書上簽名，自不能證明共有人謝秋汀曾同意上訴人與徐慶祿、徐乾賜
就該土地為特定部分之買賣及分管之約定。上訴人既不能證明其占有系爭土地有何正
當權源，即屬無權占有。從而，被上訴人本於物上請求權，請求上訴人拆屋還地，為
有理由，應予准許等詞，為其判斷之基礎。
查原審既認定上訴人（原名王照黎）於民國五十六年十月二十六日與訴外人蔡許玉蘭
、江賴塞娥、吳醒初共同向徐添盛之繼承人徐慶祿、徐乾賜購買上開二筆土地簽訂買
賣契約為真正，該契約載明買賣「不動產標示：（１）、台中市○區○村段三二七號
建地之內依測量平面圖（下稱三二七號地測量圖）所示（４）號部份０‧０壹陸捌公
頃、同段三二七之一號建地之內圖（下稱三二七之一號地測量圖）所示（４）號部份
０‧００九五公頃由江賴塞娥取得；（２）、三二七號地測量圖所示（３）部份０‧
０００肆柒公頃、三二七之一號地測量圖所示（３）部份０‧００伍零公頃由許玉蘭
取得；（３）、三二七號地測量圖所示（１）部份０‧０壹０壹公頃、三二七之一號
地測量圖所示（１）部份０‧００貳捌公頃由王照黎（即上訴人）取得；（４）、三
二七號地測量圖所示（６）部份０‧００伍捌公頃由吳醒初取得」；第八條亦訂明：
「係以各承買人現有建築物之基地買賣為原則者，（除三二七∣二）將依據乙方（即
出賣人徐慶祿、徐乾賜）請由測量人……實地測量交付」等語（見一審卷四一頁反面
、四二頁正面至四三頁反面），其契約之文義明確，能否僅解為以實地測量計價之依
據而已，非土地特定位置之買賣，不無研求之餘地。且三二七號土地上有建號八、九
、三、四之建物，三二七之一號土地上亦有建物，該二筆土地原所有權人徐添盛之其
他繼承人徐乾興、徐金龍、徐秀枝、林徐秀麗先後於民國五十五年四月二十九日、同
年九月三十日將該二筆土地應有部分六分之三、六分之一移轉登記與訴外人謝秋汀，
有土地登記簿謄本可稽（見一審卷五四至五五頁、一二四至一二五頁、一二八至一二
九頁）。則謝秋汀受讓該土地應有部分，似已受讓該土地上特定之建物。而共有物分
管之約定，不以書面為要件，以明示或默示之意思表示成立，均無不可。該二筆土地
原所有權人徐添盛之繼承人分別將其地上有建物之特定位置讓與江賴塞娥、許玉蘭、
上訴人、吳醒初、謝秋汀等五人，彼等及其繼承人對各自占有管領特定位置建物之基
地，互相容忍，迄今已三十餘年，能否謂被上訴人之前手與上訴人間就該二筆土地未
成立分管協議，亦非無疑。又被上訴人乙○○之母江賴塞娥既與上訴人同時向徐添盛
之繼承人徐慶祿、徐乾賜購買上開二筆土地特定位置上之建物，且被上訴人乙○○自
認其因繼承其母江賴塞娥，而取得該二筆土地之共有權（見原審卷一二０頁反面），
其餘被上訴人究何原因取得共有權？被上訴人得否以其不知悉或無可得而知其前手就
該二筆土地與上訴人已成立分管契約，主張其不受該分管契約之拘束？原審未詳予審
認，遽以上開理由，為上訴人敗訴之判決，尚嫌速斷。上訴論旨，指摘原判決不當，
求予廢棄，非無理由。
據上論結，本件上訴為有理由，依民事訴訟法第四百七十七條第一項、第四百七十八
條第一項，判決如主文。
中      華      民      國    九十一    年      三      月    二十二    日
                              最高法院民事第二庭
                                  審判長法官  曾  桂  香
                                        法官  劉  延  村
                                        法官  劉  福  聲
                                        法官  黃  秀  得
                                        法官  葉  勝  利
      右正本證明與原本無異
                                              書  記  官
中      華      民      國    九十一    年      四      月      三      日
